---
title: "Лабораторна робота №5: Функціональне програмування та паралельні обчислення в R"
subtitle: "Інженерія даних | КрНУ ім. М. Остроградського"
author: "[Сидоренко Валерій](https://www.linkedin.com/in/valeriy-sydorenko-6782279a/)"
date: last-modified
format:
  html:
    theme: cosmo
    toc: true
    toc-depth: 3
    toc-location: left
    sidebar: left
    collapse-level: 2
    code-fold: true
    code-overflow: wrap
    page-layout: full
#     include-in-footer:
#       text: |
#         <hr>
#         <footer style="text-align: center; font-size: 0.9em; color: #666;">
#           <p>Виконав(ла): <strong>Ваше ПІБ</strong> | Група: <strong>Ваша група</strong> | Викладач: Сидоренко В.М.</p>
#           <p>Кременчуцький національний університет імені Михайла Остроградського &copy; 2025</p>
#         </footer>
# editor: visual
editor: visual
execute:
  echo: true
  warning: false
  message: false
---

## Мета роботи

Освоїти сучасні підходи до *функціонального програмування* за допомогою пакета `purrr` та навчитися *масштабувати обчислення* через *багатопоточність* (`foreach`, `furrr`, `future`). Навчитися будувати *ефективні, читабельні та масштабовані конвеєри обробки даних*, які можуть працювати з великими обсягами інформації або довготривалими операціями.

------------------------------------------------------------------------

## Що ви будете вміти після виконання роботи?

-   Використовувати **функції сімейства `map`** (`map_dfr`, `map2`, `pmap`) для елегантного перетворення списків, датафреймів та файлів.\
-   Застосовувати **функції `walk`** для побічних ефектів (наприклад, запис файлів) без створення проміжних об’єктів.\
-   Фільтрувати результати за допомогою **`keep()` та `discard()`** на основі умов.\
-   Виконувати **послідовні операції** за допомогою **`reduce()` та `accumulate()`** (наприклад, ланцюжки `left_join`).\
-   Реалізовувати **багатопоточні обчислення** через `foreach`, `furrr` та `future`.\
-   Керувати **ресурсами процесора**, використовуючи `plan(multisession)` та `availableCores()`.\
-   Будувати **вкладені паралельні процеси** та обробляти помилки в асинхронному середовищі.

------------------------------------------------------------------------

## Вступ

У світі інженерії даних продуктивність — це не розкіш, а необхідність. Навіть найелегантніший код стає марним, якщо він виконується годинами. Тому сучасний інженер даних повинен володіти **двома ключовими компетенціями**:

1.  **Функціональне програмування** — для створення **чистого, модульного та легко підтримуваного коду**.
2.  **Паралельні обчислення** — для **масштабування** цього коду на багатоядерних системах.

Ця лабораторна робота знайомить вас із:

-   **Пакетом `purrr`** — який уніфікує підхід до ітерацій, замінюючи цикли на виразні, типізовані функціонали (`map_dfr`, `pmap`, `walk` тощо).
-   **Інструментами паралелізму**:
    -   `foreach` — для базової багатопоточності,\
    -   `furrr` — для інтеграції `purrr` з паралельними обчисленнями,\
    -   `future` — для просунутого керування процесами, включно з вкладеними ф'ючерсами та обробкою помилок.

Ми працюватимемо з **реалістичним сценарієм**: генерація, фільтрація, аналіз та збереження транзакційних даних. Це дозволить нам побачити, як **функціональний стиль** поєднується з **паралельними обчисленнями** для створення production-ready конвеєрів.

## Функціональне програмування з пакетом `purrr`

Пакет `purrr` є частиною екосистеми `tidyverse` і надає сучасний, типізований підхід до функціонального програмування в R. Він добре інтегрується з конвеєрами (`%>%`) і дозволяє замінити нетипізовані базові функції (наприклад, `lapply()`) на безпечніші та виразніші аналоги.

#### **Основні переваги `purrr`**:

-   **Типізовані функції**: кожна функція чітко визначає тип вихідних даних (вектор, список, data.frame), що усуває неочікувані помилки.

-   **Підтримка формул**: можна використовувати короткий синтаксис через `~` (наприклад, `~ .x + .y` замість `function(x, y) x + y`).

-   **Гнучкість аргументів**: додаткові параметри функцій передаються безпосередньо в тіло виклику.

-   **Інтеграція з обробкою помилок**: легко поєднується з `tryCatch()` у функціональному стилі.

#### **Сімейство функцій `map_*`**:

-   `map()` — аналог `lapply()`, завжди повертає **список**.

-   `map_lgl()`, `map_chr()`, `map_int()`, `map_dbl()` — повертають **вектори** відповідного типу.

-   `map_dfr()` — об’єднує результати у **один data.frame за рядками** (корисно для генерації транзакцій).

-   `map_dfc()` — об’єднує за **стовпцями**.

#### **Функції для роботи з кількома об’єктами**:

-   `map2()` — ітерує по **двом** об’єктам одночасно.

-   `pmap()` — ітерує по **довільній кількості** об’єктів (наприклад, по рядках таблиці параметрів).

#### **Функції для побічних ефектів**:

-   `walk()`, `walk2()`, `pwalk()` — виконують дії без повернення результату (наприклад, запис файлів, виведення повідомлень, збереження графіків).

#### **Фільтрація та композиція**:

-   `keep()` / `discard()` — фільтрують елементи списку за умовою.

-   `reduce()` / `accumulate()` — послідовно застосовують бінарну операцію (наприклад, ланцюжок `left_join`).

-   `invoke_map()` — застосовує **різні функції** до одного набору аргументів.

Ці інструменти дозволяють писати **чистий, модульний і легко підтримуваний код**, який ідеально підходить для побудови ETL-конвеєрів у рамках інженерії даних.

### Робоче завдання 1

Опрацювати [частину 1.](lab5_DE_2022_part1.R)

## Паралельні обчислення з `foreach`

Конструкція `foreach` надає універсальний інтерфейс для організації паралельних обчислень у мові R. На відміну від звичайного циклу `for`, `foreach` дозволяє легко перемикатися між **послідовним** (`%do%`) та **паралельним** (`%dopar%`) режимами виконання, використовуючи різні бекенди, такі як `doFuture` або `doSNOW`.

Цей підхід особливо ефективний для **довготривалих операцій**, наприклад:

-   імітація мережевих запитів,

-   обробка великих файлів,

-   моделювання методом Монте-Карло.

Ключові переваги `foreach`:

-   **Простий синтаксис**, схожий на звичайний цикл.

-   **Гнучке об’єднання результатів** через параметр `.combine` (наприклад, `dplyr::bind_rows`).

-   **Легка інтеграція** з існуючим кодом без необхідності повного переписування логіки.

Хоча `foreach` не є частиною екосистеми `tidyverse`, він добре поєднується з `dplyr` та `purrr`, забезпечуючи перший крок до масштабування обчислень у рамках інженерії даних.

### Робоче завдання 2

Опрацювати [частину 2.](lab5_DE_2022_part2.R)

## Багатопоточність через `pbapply`, `parallel` та `furrr`

Для інтеграції паралелізму з сучасними підходами до обробки даних використовуються спеціалізовані пакети:

-   **`pbapply`** додає **вбудований прогрес-бар** до паралельних версій `lapply()` (`pblapply()`), що критично важливо для моніторингу тривалих процесів.

-   **`parallel`** надає **низькорівневий контроль** через `makeCluster()` та `parLapply()`, що корисно для тонкої настройки ресурсів у production-середовищах.

-   **`furrr`** — це **багатопоточна реалізація пакета `purrr`**, яка дозволяє замінити `map2()` на `future_map2()` одним рядком, зберігаючи всю виразність функціонального стилю.

Ці інструменти дозволяють **масштабувати існуючі конвеєри** без зміни їхньої логіки, що робить їх ідеальними для інженерії даних, де важливо поєднувати **читабельність коду з продуктивністю**.

### Робоче завдання 3

Опрацювати [частину 3.](lab5_DE_2022_part3.R)

## Просунута багатопоточність з пакетом `future`

Пакет `future` пропонує **універсальний, модульний підхід до асинхронних обчислень**. Він дозволяє створювати **ф'ючерси** — об’єкти, які представляють результат, що буде обчислений у майбутньому. Ключові можливості:

-   **Явне** (`future({...})`) та **неявне** (`x %<-% {...}`) оголошення ф'ючерсів.
-   **Гнучке керування планом виконання**: `sequential`, `multisession`, `cluster`.
-   **Вкладені ф'ючерси** для складних ієрархічних обчислень (наприклад, паралельна обробка файлів, кожен з яких містить паралельні підпроцеси).
-   **Безпечна обробка помилок** через `resolved()` та `backtrace()`.
-   **Інтеграція з `promises`** для створення реактивних конвеєрів з прогрес-баром.

Це найпотужніший інструмент у арсеналі інженера даних для побудови **масштабованих, надійних та ефективних ETL-процесів**, які можуть працювати на локальній багатоядерній машині, у хмарі або на кластері.

### Робоче завдання 4

Опрацювати [частину 4.](lab5_DE_2022_part4.R)

## Робоче завдання

## Варіант 1

### Тема: Масштабований аналіз транзакційних даних

Ви отримали **7 файлів** (`transaction_1.csv` – `transaction_7.csv`), кожен з яких містить дані про одну транзакцію (як у прикладі). Однак у реальному сценарії таких файлів може бути **тисячі**, і обробка їх послідовно займе неприйнятно багато часу.

Ваше завдання — побудувати **масштабований, надійний та оптимізований ETL-конвеєр**, який:

1.  Безпечно завантажує всі файли (навіть якщо деякі пошкоджені)
2.  Агрегує дані
3.  Виконує аналіз
4.  Зберігає результати — **все це з використанням функціонального програмування та паралельних обчислень**.

------------------------------------------------------------------------

### 📌 Завдання

#### **Етап 1: Функціональне завантаження та фільтрація (purrr)**

-   Створіть функцію `safe_read_transaction(path)`, яка використовує `tryCatch()` для безпечного читання CSV.
-   Використовуйте `list.files()` + `map()` для завантаження всіх файлів.
-   Відфільтруйте транзакції з **загальною сумою (`sale_sum`) ≥ 1000** за допомогою `keep()`.

```{r}
library(readr)
library(dplyr)
library(purrr)
safe_read_transaction <- function(path) {
  tryCatch(
    {
      data <- readr::read_csv(path, show_col_types = FALSE)
      # data validation
      if (!"sale_sum" %in% names(data) || !is.numeric(data$sale_sum) || nrow(data) == 0) {
        stop("'sale_sum' is empty")
      }
      return(data)
    },
    error = function(e) {
      warning(paste("error in:", path, "\n  reason:", e$message))
      # return NULL for fale
      return(NULL)
    }
  )
}

# get data path
file_paths <- list.files(
  path = "data/transactions.", 
  pattern = "\\.csv$", 
  full.names = TRUE
)

cat(paste("Found", length(file_paths), "files...\n"))

all_results <- map(file_paths, safe_read_transaction)

# compact() deletes NULL results
successful_transactions <- compact(all_results)

cat(paste("sucsessfuly loaded and validated:", length(successful_transactions), "files.\n"))
cat(paste("couldn't validate:", length(all_results) - length(successful_transactions), "files.\n\n"))


high_value_transactions <- keep(successful_transactions, ~ .x$sale_sum[1] >= 1000)

cat(paste("number of transaction with sale_sum >= 1000:", length(high_value_transactions), "\n"))

# saving results
final_filtered_data <- bind_rows(high_value_transactions)

print(final_filtered_data)
```

#### **Етап 2: Послідовна агрегація (reduce)**

-   Об’єднайте всі транзакції в єдину таблицю за допомогою `reduce(bind_rows)`.
-   Додайте стовпець `file_id` на основі імені файлу.

```{r}
all_transactions_combined <- bind_rows(successful_transactions, .id = "file_path")

all_transactions_with_id <- all_transactions_combined %>% 
  mutate(
    # create file_id from full path
    file_id = fs::path_file(file_path),      # "transaction_1.csv"
    file_id = fs::path_ext_remove(file_id) # "transaction_1"
  ) %>% 
  # select columns
  select(file_id, file_path, everything())

cat("joined table\n")
print(all_transactions_with_id)

# filterring
cat("\nfiltered table (>= 1000) after joining\n")
final_high_value_table <- all_transactions_with_id %>% 
  filter(sale_sum >= 1000)

print(final_high_value_table)
```

#### **Етап 3: Паралельний аналіз (foreach + furrr)**

-   Напишіть функцію `analyze_manager(df)`, яка для кожного менеджера рахує:
    -   кількість транзакцій,
    -   загальну суму продажів,
    -   середній чек.
-   Виконайте цей аналіз **двома способами**:
    1.  За допомогою `foreach(..., .combine = bind_rows) %dopar%`.
    2.  За допомогою `future_map_dfr()` з `furrr`.

```{r}
library(doFuture)
analyze_manager <- function(df) {
  # df - transactions for one manager
  summarize(
    df,
    transaction_count = n(),
    total_sales = sum(sale_sum),
    avg_sale = mean(sale_sum),
    .groups = 'drop' # for summarize
  )
}

nested_data <- all_transactions_combined %>%
  group_by(manager) %>%
  group_nest()

cat("\n data ready to paralelism (nested_data):\n")
print(nested_data)

plan(multisession, workers = 4)
cat(paste("\nParalel backend starts with ", nbrOfWorkers(), "emploees\n"))

registerDoFuture()

cat("\nanalise with foreach %dopar% ...\n")

# iterate managers by names
foreach_results <- foreach(
  mgr_name = nested_data$manager,
  mgr_data = nested_data$data,
  .combine = bind_rows
) %dopar% {
  
  # call analize function for manager
  stats <- analyze_manager(mgr_data)
  
  # add manager's name to result
  mutate(stats, manager = mgr_name, .before = 1)
}

cat("result (foreach): \n")
print(foreach_results)

cat("\nanalize whith future_map_dfr() ...\n")

input_list <- set_names(nested_data$data, nested_data$manager)

furrr_results <- future_map_dfr(
  input_list, 
  analyze_manager, 
  .id = "manager"
)

cat("result (furrr):\n")
print(furrr_results)


# stop from paralel backend
plan(sequential)
cat("\nparalel back-end was stoped\n")
```

#### **Етап 4: Просунута багатопоточність (future)**

-   Створіть **вкладені ф'ючерси**:
    -   Зовнішній ф'ючерс — для кожного файлу.
    -   Внутрішній ф'ючерс — для обробки кожного рядка (наприклад, валідація ціни).
-   Використовуйте `plan(list(multisession, multisession))`.
-   Додайте обробку помилок через `resolved()` та `backtrace()`.

```{r}
library(future)
library(furrr)
validate_row <- function(row_num, row_data) {
  tryCatch({
    
    # error no data
    if (is.na(row_data$quantity) || is.na(row_data$price) || is.na(row_data$price_check_sum)) {
      stop("No data. coudn't validate.")
    }
    
    # error business logic
    calculated_sum <- row_data$quantity * row_data$price
    if (calculated_sum != row_data$price_check_sum) {
      stop(paste0("unexpected control summ. expected: ", 
                  calculated_sum, ", got: ", row_data$price_check_sum))
    }
    
    return(list(
      status = "success", 
      row = row_num, 
      item = row_data$item_id
    ))
    
  }, error = function(e) {
    return(list(
      status = "error", 
      row = row_num, 
      item = row_data$item_id, 
      message = e$message
    ))
  })
}


# first futures (work with each file)
process_file <- function(path) {
  # first level
  data <- readr::read_csv(path, show_col_types = FALSE)
  
  required_cols <- c("item_id", "quantity", "price", "price_check_sum")
  if (!all(required_cols %in% names(data))) {
    stop("file doesn't have some columns (e.g. 'price_check_sum').")
  }
  
  # split dataframe to list of rows
  rows_list <- split(data, seq(nrow(data)))
  
  # internal fututes
  inner_futures <- imap(rows_list, ~ {
    row_num <- as.integer(.y)
    row_tibble <- .x
    future({
      validate_row(row_num, row_tibble)
    }, seed = TRUE) # seed = TRUE - just must to be here, good practise, IDK :(
  })
  
  # 4. join internal results
  inner_results <- values(inner_futures)
  
  return(list(file = path, results = inner_results))
}

# setting up plans.
plan(list(
  tweak(multisession, workers = 2), # plan for first futures (files)
  tweak(multisession, workers = 4)  # plan for internal futures (rows)
))

# nbrOfWorkers() give number of workers for first plan
outer_workers_count <- nbrOfWorkers()

cat(paste0(
  "set up 2nd plan\n",
  "files: ", outer_workers_count, " workers\n",
  "rows: 4 workers(like in the task)\n\n"
))

#start external futures

file_paths <- list.files(
  path = "transactions", 
  pattern = "^transaction_.*\\.csv$", 
  full.names = TRUE
)

cat("start of", length(file_paths), "external futures(one for each file)...\n")

outer_futures <- map(file_paths, ~ {
  # future() for first plan
  future({
    # work with file
    process_file(.)
  }, seed = TRUE, .globals = c("validate_row", "process_file")) 
})

cat("\nresults\n")
all_results <- list()
all_errors <- list()

for (i in seq_along(outer_futures)) {
  f <- outer_futures[[i]]
  path <- file_paths[[i]]
  
  cat(paste("\nОбробка файлу:", basename(path), "\n"))

  wait(f) 
  
  if (resolved(f)) {
    
    result_or_error <- tryCatch(
      {
        list(status = "success", data = value(f))
      },
      error = function(e) {
        list(status = "error", error = e, traceback = f$traceback)
      }
    )
    
    if (result_or_error$status == "success") {

      cat("  file level: sucsessfuly loaded and analise.\n")
      all_results[[path]] <- result_or_error$data$results
      walk(result_or_error$data$results, ~ {
        if (.x$status == "success") {
          cat(paste0("    row level (", .x$item, "): sucsessfuly validated.\n"))
        } else {
          cat(paste0("    row level (", .x$item, "): error: ", .x$message, "\n"))
        }
      })
      
    } else {
      cat(paste0("  file level: critical error: ", result_or_error$error$message, "\n"))
      all_errors[[path]] <- result_or_error
      cat("  Backtrace:\n")
      print(result_or_error$traceback) 
    }
    
  } else {
    cat(paste0("  file level: unknown error.\n"))
  }
}

cat(paste("succeccfuly (file level):", length(all_results), "\n"))
cat(paste("file catch critical error:", length(all_errors), "\n"))

final_row_results <- all_results %>% 
  map("results") %>%
  flatten() %>% 
  map_dfr(as_tibble)

cat("\ntable of all rows\n")
print(final_row_results)

plan(sequential)
cat("\nparalel backend was stoped\n")
```

#### **Етап 5: Збереження результатів**

-   Збережіть відфільтровані транзакції у файли за допомогою `walk2()` (наприклад, `high_value_1.csv`, `high_value_2.csv`, ...).

```{r}
output_dir <- "data/transactions/high_value_output"
dir.create(output_dir, showWarnings = FALSE)

# generate file names
n_files <- length(high_value_transactions)
sequence <- seq_len(n_files)

output_filenames <- paste0("high_value_", sequence, ".csv")
output_paths <- fs::path(output_dir, output_filenames)

cat(paste("files will be save in :\n", paste(output_paths, collapse = ", "), "\n"))


## saving with walk2()

walk2(
  .x = high_value_transactions, # Data frame (df)
  .y = output_paths,
  .f = ~ {
    # .x - current data frame
    # .y - current шлях
    readr::write_csv(.x, file = .y)
    cat(paste("  file was saved:", basename(.y), "\n"))
  }
)

cat("\nresults were saved\n")

## 5.3 Перевірка результатів
cat("\nfiles were saved in:\n")
list.files(output_dir)
```

------------------------------------------------------------------------

### 💡 Технічні вимоги

-   Увесь код має бути написаний у **функціональному стилі**.
-   Використовуйте **лише** `purrr`, `foreach`, `furrr`, `future` — **без циклів `for`/`while`**.
-   Конвеєр має бути **відтворюваним**, **стійким до помилок** та **масштабованим**.
-   Усі файли завантажуються з папки `data/transactions/`.

```{=html}
<hr style="border: 1px solid #ddd; margin: 30px 0 10px 0;">
<footer style="text-align: center; font-size: 0.9em; color: #666; padding: 15px; background: #f9f9f9; border-top: 1px solid #eee; margin-top: 20px;">
  <p><strong>Виконав(ла): Ваше ПІБ</strong> | Група: <strong>Ваша група</strong> | Викладач: Сидоренко В.М.</p>
  <p>Кременчуцький національний університет імені Михайла Остроградського &copy; 2025</p>
</footer>
```
