---
title: "Лабораторна робота №7: Основи роботи з Apache Spark у середовищі R (через sparklyr)"
subtitle: "Інженерія даних | КрНУ ім. М. Остроградського"
author: "[Сидоренко Валерій](https://www.linkedin.com/in/valeriy-sydorenko-6782279a/)"
date: last-modified
format:
  html:
    theme: cosmo
    toc: true
    toc-depth: 3
    toc-location: left
    sidebar: left
    collapse-level: 2
    code-fold: true
    code-overflow: wrap
    page-layout: full
editor: visual
execute:
  echo: true
  warning: false
  message: false
---

## Мета роботи

Навчитися налаштовувати локальний кластер Apache Spark та виконувати базові операції з великими даними за допомогою R-інтерфейсу `sparklyr`. Освоїти основні етапи роботи з Spark: підключення, завантаження даних, аналіз через `dplyr`-синтаксис, моніторинг через веб-інтерфейс та коректне від’єднання.

------------------------------------------------------------------------

## Що ви будете вміти після виконання роботи?

✅ Встановлювати та налаштовувати **Apache Spark локально** (включаючи Java 8 та пакет `sparklyr`).\
✅ Підключатися до локального кластера Spark за допомогою `spark_connect(master = "local")`.\
✅ Завантажувати дані в Spark через `copy_to()` або `spark_read_csv()`.\
✅ Виконувати **аналіз даних у розподіленому середовищі** за допомогою знайомого синтаксису `dplyr` (`filter()`, `select()`, `group_by()`, `summarise()`).\
✅ Отримувати результати в R через `collect()`, розуміючи обмеження цієї операції.\
✅ Моніторити виконання завдань через **веб-інтерфейс Spark** (`spark_web()`): Jobs, Storage, Executors.\
✅ Коректно від’єднуватися від кластера через `spark_disconnect()`, уникати витоку пам’яті.\
✅ Розуміти, як **масштабувати ETL-конвеєри** на реальних великих даних у майбутньому.

## Вступ

У сучасній інженерії даних часто виникають завдання, які **виходять за межі можливостей однієї машини**: обсяги даних перевищують оперативну пам’ять, а обчислення — прийнятні часові межі. У таких умовах класичні інструменти, такі як `dplyr` або навіть `data.table`, хоча й дуже ефективні на локальному рівні, вже не забезпечують необхідної масштабованості.

Саме для цього існує **Apache Spark** — розподілена обчислювальна система нового покоління, призначена для обробки **великих обсягів даних** (Big Data) у кластерному середовищі. Spark дозволяє розподіляти завдання між десятками, сотнями або навіть тисячами вузлів, забезпечуючи **високу продуктивність**, **відмовостійкість** та **гнучкість**.

Однак Spark спочатку був розроблений для мов Scala та Python. Щоб зробити його доступним для спільноти R, команда **Posit (колишній RStudio)** створила пакет **`sparklyr`** — офіційний R-інтерфейс до Apache Spark.

Пакет `sparklyr` має кілька ключових переваг:

-   **Знайомий синтаксис**: ви можете використовувати звичні функції `dplyr` (`filter()`, `select()`, `group_by()`, `summarise()`) для роботи з даними у Spark — `sparklyr` автоматично перетворює їх на **Spark SQL**-запити.
-   **Інтеграція з R-екосистемою**: підтримка `ggplot2` для візуалізації, `DBI` для прямих SQL-запитів, `broom` для моделювання.
-   **Локальний та кластерний режими**: ви можете почати з **локального кластера** на власному комп’ютері (що ідеально для навчання), а потім легко перейти до хмарних або корпоративних кластерів (YARN, Kubernetes, Databricks).
-   **Веб-інтерфейс для моніторингу**: Spark надає детальний UI для відстеження завдань, використання пам’яті, виконавців тощо — це незамінний інструмент для діагностики.

Ця лабораторна робота не є повним курсом з Apache Spark. Натомість, вона має **одну чітку мету**: дати вам **швидкий, практичний старт** — від встановлення Spark до першого аналізу даних у розподіленому середовищі. Ви навчитеся:

-   встановлювати та налаштовувати Spark локально,
-   підключатися до кластера через `spark_connect()`,
-   завантажувати дані у Spark (`copy_to()`, `spark_read_csv()`),
-   виконувати аналіз через `dplyr`-інтерфейс,
-   отримувати результати в R (`collect()`),
-   моніторити процеси через веб-інтерфейс,
-   правильно від’єднуватися.

Цього достатньо, щоб ви могли **почати використовувати Spark у своїх проєктах**, а також зрозуміти, як масштабувати свої ETL-конвеєри на реальних великих даних.

Джерелом для цієї роботи слугує офіційна книга **«Mastering Spark with R»** [@luraschi2019], а саме її розділ **«2. Getting Started»**, що гарантуює наукову та технічну достовірність матеріалу.

## Детальніше про Apache Spark

Apache Spark — високопродуктивне рішення для обробки даних, що зберігаються в кластері [Hadoop](https://uk.wikipedia.org/wiki/Apache_Hadoop). У порівнянні з наданим у Hadoop механізмом [MapReduce](https://uk.wikipedia.org/wiki/MapReduce), Spark забезпечує у 100 разів більшу продуктивність при обробленні даних в пам'яті й 10 разів при розміщенні даних на дисках. Рушій може виконуватися на вузлах кластера Hadoop як за допомогою Hadoop YARN, так і у відокремленому режимі. Підтримується оброблення даних у сховищах HDFS, HBase﻿\[в інших мовах\], Cassandra, Hive﻿\[в інших мовах\] та будь-якому форматі введення Hadoop (InputFormat).

Spark може використовуватися як у типових сценаріях оброблення даних, схожих на MapReduce, так і для реалізації специфічних методів, таких як потокове оброблення, SQL, інтерактивні та аналітичні запити, рішення задач машинного навчання і робота з графами. Програми для оброблення даних можуть створюватися на мовах Scala, Java, Python та R.

Spark після перебування в інкубаторі став первинним проєктом Apache Software Foundation від лютого 2014. [@wikipedia_apache_spark_uk]

Apache Spark — це **розподілена обчислювальна система нового покоління**, призначена для обробки **великих обсягів даних** (Big Data) у кластерному середовищі. Він дозволяє виконувати операції з даними **у пам’яті**, що робить його значно швидшим за традиційні інструменти (наприклад, Hadoop MapReduce).

Spark підтримує:\
- **пакетну обробку** (batch processing),\
- **потокову обробку** (streaming),\
- **машинне навчання** (MLlib),\
- **SQL-запити** (Spark SQL).

Уявіть, що вам потрібно переглянути **10 000 сторінок тексту** і знайти всі слова «дані». Якщо ви працюєте **самотужки** (як у звичайному R), ви переглядаєте сторінки по черзі — це може зайняти години. Але якщо у вас є **10 помічників**, і ви роздаєте кожному по 1000 сторінок — робота буде виконана **в 10 разів швидше**.

**Apache Spark — це організатор**, який:\
- розподіляє завдання між багатьма «помічниками» (вузлами кластера)\
- координує їхню роботу\
- збирає результати в єдиний відповідь.

У межах курсу «Інженерія даних» ми фокусуємось на **пакетній обробці даних** за допомогою **інтерфейсу `sparklyr`**, який дозволяє працювати з Spark через знайомий синтаксис `dplyr`.

## Встановлення та налаштування Spark локально

Перш ніж працювати з Apache Spark у середовищі R, необхідно встановити кілька компонентів. Оскільки ми працюємо в **локальному режимі** (на власному комп’ютері), усе можна налаштувати автоматично через пакет `sparklyr`.

#### 🔧 Крок 1: Встановлення Java 8

Apache Spark побудований на мові **Scala**, яка виконується у **Java Virtual Machine (JVM)**. Тому **Java 8** є обов’язковою вимогою.

-   **Перевірте версію Java** у терміналі або через R:

    ``` r
    system("java -version")
    ```

-   Якщо Java не встановлена або версія новіша за 8 (наприклад, Java 11, 17), **встановіть Java 8**:

    -   Windows / macOS: завантажте з [Adoptium (Eclipse Temurin 8)](https://adoptium.net/temurin/releases/?version=8)\

    -   Linux (Ubuntu/Debian):

        ``` bash
        sudo apt install openjdk-8-jdk
        ```

-   Після встановлення переконайтеся, що R «бачить» Java 8:

    ``` r
    Sys.setenv(JAVA_HOME = "шлях/до/java8")  # лише якщо потрібно
    ```

> 💡 **Увага**: Spark **офіційно підтримує лише Java 8**. Новіші версії можуть призвести до помилок.

#### 🔧 Крок 2: Встановлення пакета `sparklyr`

Встановіть пакет із CRAN:

```{r}
# install.packages("sparklyr")
```

Для доступу до останніх функцій (необов’язково для лабораторної) можна встановити розробницьку версію:

```{r}
# install.packages("devtools")
# devtools::install_github("sparklyr/sparklyr")
```

#### 🔧 Крок 3: Встановлення Spark

Пакет `sparklyr` дозволяє автоматично завантажити та налаштувати Spark:

```{r}
library(sparklyr)

# Встановити останню сумісну версію Spark
# spark_install(version = "3.3.2")  # рекомендована стабільна версія
```

> 💡 За замовчуванням Spark встановлюється у:\
> - Windows: `%LOCALAPPDATA%\spark`\
> - macOS / Linux: `~/spark`

#### 🔧 Крок 4: Перевірка встановлення

Переконайтеся, що Spark встановлено:

```{r}
spark_installed_versions()
# Повинен відобразити список, наприклад:
#   spark hadoop                              dir
# 1 3.3.2    3.3 /Users/valeriy/spark/spark-3.3.2-bin-hadoop3.3
```

#### 🔧 Крок 5: Налаштування (опціонально)

Якщо ви хочете вказати власну папку для встановлення:

```{r}
options(spark.install.dir = "C:/my_spark")  # Windows
# options(spark.install.dir = "~/custom_spark")  # macOS/Linux
```

## Підключення до локального кластера Spark

Після успішного встановлення Spark та Java 8, наступним кроком є **створення з’єднання** між R і локальним кластером Spark. Це робиться за допомогою функції `spark_connect()` з пакета `sparklyr`.

#### 🔌 Крок 1: Підключення до локального кластера

``` r
library(sparklyr)

# Підключення до локального кластера
sc <- spark_connect(master = "local")
```

-   **`master = "local"`** — вказує, що ми використовуємо **локальний кластер** (всі обчислення відбуваються на вашій машині).

-   **`sc`** — об’єкт з’єднання (скорочення від *Spark Connection*), який потім використовується у всіх операціях з Spark.

> 💡 **Порада**: Якщо ви хочете використовувати більше ядер, можна вказати, наприклад:\
> `spark_connect(master = "local[4]")` — для 4 ядер.

#### 🔍 Крок 2: Перевірка з’єднання

Після підключення ви можете перевірити, чи все працює:

``` r
# Переглянути інформацію про з’єднання
print(sc)

# Переглянути версію Spark
spark_version(sc)
```

Якщо з’єднання встановлено успішно, ви побачите інформацію про версію Spark, шлях до `SPARK_HOME` та інші параметри.

#### ⚠️ Поширені помилки

-   **`Java not found`** — переконайтеся, що встановлено **Java 8** і R «бачить» її.

-   **`Cannot find spark-submit`** — переконайтеся, що Spark встановлено через `spark_install()` і шлях до нього коректний.

#### 🔗 Що робити далі?

Після підключення ви можете:\
- завантажувати дані у Spark\
- виконувати аналіз через `dplyr`\
- моніторити процеси через веб-інтерфейс.

Це буде розглянуто в наступних підрозділах.

## Завантаження даних у Spark

Після успішного підключення до Spark, наступним кроком є **завантаження даних** у розподілене середовище. Пакет `sparklyr` надає кілька способів це зробити — від копіювання локальних `data.frame` до читання зовнішніх файлів (CSV, JSON, Parquet тощо).

#### 🔹 Крок 1: Копіювання локальних даних через `copy_to()`

Найпростіший спосіб — завантажити вже наявний `data.frame` з R у Spark:

``` r
library(sparklyr)
library(dplyr)
library(nycflights13)  # приклад даних

# Підключення (якщо ще не зроблено)
sc <- spark_connect(master = "local")

# Копіювання даних у Spark
flights_tbl <- copy_to(sc, nycflights13::flights, "flights", overwrite = TRUE)
```

-   **`sc`** — об’єкт з’єднання.\
-   **`nycflights13::flights`** — локальний `data.frame`.\
-   **`"flights"`** — назва таблиці в Spark.
-   **`overwrite = TRUE`** — дозволяє перезаписати існуючу таблицю.

> 💡 Цей метод підходить для **невеликих даних** (до кількох мільйонів рядків). Для великих даних краще використовувати прямий імпорт з файлів.

#### 🔹 Крок 2: Завантаження зовнішніх файлів

`sparklyr` підтримує читання багатьох форматів через функції `spark_read_*`:

``` r
# Завантаження CSV
sales_tbl <- spark_read_csv(sc, "sales", path = "data/sales_2024.csv")

# Завантаження JSON
logs_tbl <- spark_read_json(sc, "logs", path = "data/app_logs.json")

# Завантаження Parquet (рекомендовано для великих даних)
users_tbl <- spark_read_parquet(sc, "users", path = "data/users.parquet")
```

-   **`"sales"`**, **`"logs"`**, **`"users"`** — назви таблиць у Spark.\
-   **`path`** — шлях до файлу (локальний або `hdfs://`, `s3://` тощо).

> 💡 **Parquet** — стовпцевий формат, оптимізований для аналітичних запитів. Він **швидший і ефективніший за CSV** для великих даних.

#### 🔹 Крок 3: Перегляд даних без завантаження в R

Після завантаження ви можете **переглянути структуру та зміст** таблиці без повного завантаження в R:

``` r
# Перегляд перших 10 рядків
head(flights_tbl)

# Перегляд структури (стовпці та типи)
glimpse(flights_tbl)

# Кількість рядків
count(flights_tbl)
```

Ці операції виконуються **у Spark**, тому не споживають пам’ять R.

#### 🔹 Поширені помилки

-   **`File not found`** — переконайтеся, що шлях до файлу коректний і файл існує.\
-   **`Unsupported type`** — Spark може не підтримувати деякі типи даних R (наприклад, `POSIXlt`). Використовуйте `POSIXct`.

------------------------------------------------------------------------

✅ Після цих кроків ваші дані готові до аналізу у розподіленому середовищі — про це йтиметься далі.

## Аналіз даних через dplyr-інтерфейс

Однією з найбільших переваг `sparklyr` є те, що він **повністю інтегрується з `dplyr`**. Це означає, що ви можете використовувати знайомий синтаксис `filter()`, `select()`, `mutate()`, `group_by()`, `summarise()` для роботи з даними у Spark — а `sparklyr` автоматично перетворить ваші запити на **Spark SQL** під капотом.

Це дозволяє:\
- писати **читабельний, виразний код**\
- **ускладнювати аналіз поступово** (ланцюжки операцій)\
- **усувати необхідність вивчення SQL** для базових завдань.

#### 🔹 Приклад 1: Фільтрація та вибірка

``` r
library(sparklyr)
library(dplyr)

# Підключення (якщо ще не зроблено)
sc <- spark_connect(master = "local")

# Завантаження даних (як у попередньому підрозділі)
flights_tbl <- copy_to(sc, nycflights13::flights, "flights", overwrite = TRUE)

# Вибрати рейси з JFK, де запізнення вильоту > 60 хв
delayed_flights <- flights_tbl %>%
  filter(origin == "JFK", dep_delay > 60) %>%
  select(flight, dep_delay, arr_delay, carrier)
```

Цей код **не завантажує дані в R** — він лише створює **план виконання** у Spark.

#### 🔹 Приклад 2: Агрегація за групами

``` r
# Середнє запізнення вильоту за авіакомпанією
avg_delay_by_carrier <- flights_tbl %>%
  group_by(carrier) %>%
  summarise(avg_dep_delay = mean(dep_delay, na.rm = TRUE))
```

> 💡 **Важливо**: операції виконуються **у Spark**, тому навіть на мільйонах рядків вони залишаються швидкими.

#### 🔹 Приклад 3: Сортування та обмеження

``` r
# Топ-5 авіакомпаній з найбільшим середнім запізненням
top_delayed <- avg_delay_by_carrier %>%
  arrange(desc(avg_dep_delay)) %>%
  head(5)
```

#### 🔹 Коли дані завантажуються в R?

Поки ви використовуєте `dplyr`-операції, дані залишаються у Spark. Щоб **отримати результат у R**, потрібно викликати `collect()`:

``` r
result_df <- top_delayed %>% collect()
class(result_df)  # "data.frame"
```

> ⚠️ **Попередження**: `collect()` завантажує **всі дані** у пам’ять R. Не використовуйте його для великих таблиць!

#### 🔹 Підтримувані функції

`sparklyr` підтримує більшість функцій `dplyr`, а також:\
- математичні функції (`log()`, `sqrt()`, `abs()`)\
- логічні операції (`if_else()`, `case_when()`)\
- роботу з датами (`year()`, `month()`, `date()`).

Повний список — у документації: `?sparklyr::dplyr`.

## Отримання результатів у R

Після виконання аналізу у Spark, настає час **отримати результати у локальному середовищі R** для подальшої обробки, візуалізації або збереження. Це робиться за допомогою функції `collect()`.

#### 🔹 Як працює `collect()`?

Функція `collect()` **завантажує дані з Spark у пам’ять R** і перетворює їх на звичайний `data.frame`:

``` r
# Приклад з попереднього підрозділу
avg_delay_by_carrier <- flights_tbl %>%
  group_by(carrier) %>%
  summarise(avg_dep_delay = mean(dep_delay, na.rm = TRUE))

# Отримання результату в R
result_df <- avg_delay_by_carrier %>% collect()
class(result_df)  # "data.frame"
```

> ⚠️ **Увага**: `collect()` завантажує **всі дані** у пам’ять R. Якщо таблиця велика (наприклад, мільйони рядків), це може призвести до **переповнення пам’яті** або зависання R.

#### 🔹 Коли використовувати `collect()`?

-   Для **фінальних результатів** (наприклад, агреговані метрики, топ-10 значень).\
-   Для **візуалізації** (через `ggplot2`, який працює з `data.frame`).\
-   Для **збереження у файл** (CSV, Excel тощо).

#### 🔹 Що робити, якщо дані занадто великі?

-   **Агрегуйте дані у Spark** перед `collect()` (наприклад, `summarise()`, `count()`).\

-   Використовуйте `head()` або `sample_n()` у Spark для отримання підвибірки:

    ``` r
    sample_df <- flights_tbl %>% 
        sample_n(1000) %>% 
        collect()   
    ```

-   Ніколи не виконуйте `collect()` на нефільтрованій таблиці з мільйонами рядків!

#### 🔹 Приклад: візуалізація результатів

``` r
library(ggplot2)

# Агрегація у Spark
top_carriers <- flights_tbl %>%
  group_by(carrier) %>%
  summarise(avg_delay = mean(dep_delay, na.rm = TRUE)) %>%
  arrange(desc(avg_delay)) %>%
  head(5) %>%
  collect()  # лише 5 рядків — безпечно!

# Візуалізація в R
ggplot(top_carriers, aes(x = reorder(carrier, avg_delay), y = avg_delay)) +
  geom_col() +
  coord_flip() +
  labs(title = "Топ-5 авіакомпаній за середнім запізненням")
```

------------------------------------------------------------------------

✅ Після цього кроку ви зможете **інтегрувати результати Spark у повноцінний аналітичний workflow у R**, включаючи візуалізацію, звітування та моделювання.

## Моніторинг через веб-інтерфейс Spark

Після запуску обчислень у Spark, особливо при роботі з великими даними, важливо **відстежувати стан виконання**, використання пам’яті та ресурсів. Для цього Spark надає **вбудований веб-інтерфейс**, який автоматично запускається разом із локальним кластером.

#### 🔹 Як відкрити веб-інтерфейс?

Після підключення до Spark (`sc <- spark_connect(...)`), виконайте:

``` r
spark_web(sc)
```

Ця команда відкриє веб-інтерфейс у вашому браузері (або виведе URL у консоль, якщо ви використовуєте `--no-browse`).

> 💡 **Порада**: Якщо ви компілюєте документ через\
> `quarto preview lab_7.qmd --no-browse`, просто скопіюйте URL з консолі та відкрийте його вручну.

#### 🔹 Основні вкладки інтерфейсу

1.  **Jobs** — показує активні та завершені завдання (наприклад, `collect()`, `filter()`, `summarise()`).
2.  **Stages** — деталізує етапи виконання кожного завдання.
3.  **Storage** — відображає дані, кешовані в пам’яті (наприклад, таблиці, завантажені через `copy_to()`).
4.  **Executors** — показує використання ресурсів (пам’ять, ядра) кожним виконавцем.
5.  **Environment** — перелік усіх налаштувань Spark (корисно для діагностики).

#### 🔹 Навіщо це потрібно?

-   **Діагностика зависань**: якщо аналіз «завис», ви побачите, на якому етапі зупинився процес.\
-   **Оптимізація пам’яті**: ви можете побачити, скільки даних кешовано, і чи не перевищуєте ліміт.\
-   **Перевірка завантаження даних**: після `copy_to()` або `spark_read_csv()` таблиця з’явиться у вкладці **Storage**.

#### 🔹 Приклад: моніторинг завантаження даних

``` r
# Завантаження даних
flights_tbl <- copy_to(sc, nycflights13::flights, "flights")

# Відкриття веб-інтерфейсу
spark_web(sc)
```

У вкладці **Storage** ви побачите таблицю `flights`, кешовану в пам’яті, з інформацією про розмір (наприклад, **253 316 рядків**, **\~15 MB**).

## Від’єднання та очищення

Після завершення роботи з Spark **обов’язково від’єднайтеся від кластера**, щоб звільнити ресурси (пам’ять, процеси) та уникнути витоку пам’яті, особливо при роботі в локальному середовищі.

#### 🔹 Як від’єднатися?

``` r
# Від’єднання від конкретного з’єднання
spark_disconnect(sc)
```

Ця команда:\
- зупиняє Spark-додаток\
- звільняє всю виділену пам’ять\
- закриває процеси JVM.

#### 🔹 Що робити, якщо об’єкт `sc` втрачено?

Якщо ви випадково видалили `sc` або маєте кілька з’єднань, можна від’єднатися від **усіх активних сесій**:

``` r
spark_disconnect_all()
```

#### 🔹 Чому це важливо?

-   **Локальний кластер**: кожне з’єднання займає **2 ГБ пам’яті** за замовчуванням. Якщо не від’єднатися, процеси залишаться у фоні, і пам’ять не звільниться.\
-   **Спільні кластери**: ви можете блокувати ресурси для інших користувачів.\
-   **Quarto/RStudio**: при повторному запуску документа без від’єднання можуть виникнути конфлікти з’єднань.

#### 🔹 Автоматичне від’єднання

Хоча вихід з R або перезапуск сесії автоматично завершує з’єднання, **ніколи не покладайтеся на це** у production-коді. Завжди використовуйте явне `spark_disconnect()`.

------------------------------------------------------------------------

✅ Цей крок завершує **повний цикл роботи з Apache Spark**:\
1. Встановлення →\
2. Підключення →\
3. Завантаження даних →\
4. Аналіз →\
5. Отримання результатів →\
6. Моніторинг →\
7. **Від’єднання**.

Це робить ваш код **надійним, чистим і готовим до масштабування**.

## Робоче завдання

-   Виконати [Індивідуальне завдання.](#варіанти-індивідуальних-завдань)
-   Код розмістити нижче:

```{r}
# Тут має бути ваш код
```

### Варіанти індивідуальних завдань {#варіанти-індивідуальних-завдань}

::: callout-note
*Варіанти вибираються по колу, відштовхуючись від номера студента у списку групи.*
:::

## Варіант 1

### Тема: Аналіз даних про рейси з використанням Apache Spark

Ви отримали великий файл `flights_2014.csv` (253 316 рядків), який містить дані про всі рейси, що вилітали з аеропортів Нью-Йорка у 2014 році (дані з `nycflights14`). Ваше завдання — провести аналіз продуктивності авіакомпаній у **розподіленому середовищі Apache Spark**, використовуючи лише R-інтерфейс `sparklyr`.

------------------------------------------------------------------------

### 📌 Завдання

#### **Етап 1: Встановлення та підключення**

-   Встановіть Java 8, пакет `sparklyr` та Spark (версія 3.3.2) через `spark_install()`.\
-   Підключіться до **локального кластера Spark** через `spark_connect(master = "local")`.

```{r}
#install.packages("sparklyr")
# create connection object Spark Context
if (!requireNamespace("sparklyr", quietly = TRUE)) {
  install.packages("sparklyr")
}
library(dplyr)
library(DBI)
library("sparklyr")

tryCatch({
  spark_install(version = "3.3.2")
}, error = function(e) {
  message("Spark version 3.3.2 already installed or error installation: ", conditionMessage(e))
})

sc <- spark_connect(
  master = "local",
  config = spark_config()
)

message("successful connection")
print(sc)
```

#### **Етап 2: Завантаження даних**

-   Завантажте файл `flights_2014.csv` у Spark через `copy_to()` або `spark_read_csv()`.\
-   Переконайтеся, що таблиця доступна у Spark (використовуйте `glimpse()` або `count()`).

```{r}
relative_path <- "data/flights14.csv"

# normalizePath for Spark/Java
file_path <- normalizePath(relative_path)
message(paste0("absolute path for Spark: ", file_path))

message(paste0("loading file: ", file_path, " to Spark..."))

flights_tbl <- spark_read_csv(
  sc,
  name = "flights_2014",      # table name Spark
  path = file_path,
  header = TRUE,
  infer_schema = TRUE,         # automatic define datatypes
  memory = TRUE,               # cashing Spark
)

message("data was loaded to Spark. table name: flights_2014")

message("table structure in Spark:")
glimpse(flights_tbl)

message("number of rows in the table:")
row_count <- flights_tbl %>% 
  tally() %>% 
  collect()

message(paste("total number of rows (from Spark):", row_count$n))

```

#### **Етап 3: Аналіз через dplyr-інтерфейс**

Виконайте наступні операції **у Spark**, використовуючи синтаксис `dplyr`:\
- Відфільтруйте рейси з аеропорту **JFK**, де запізнення вильоту (`dep_delay`) \> 60 хв.\
- Обчисліть **середнє запізнення вильоту** за кожною авіакомпанією (`carrier`).\
- Відсортуйте результат за спаданням середнього запізнення.\
- Виберіть **топ-5 авіакомпаній** з найбільшим запізненням.

```{r}
message("analizeing: searching top-5 airlines with the biggest deley...")

top_carriers_spark <- flights_tbl %>%
  filter(origin == "JFK", dep_delay > 60) %>%

  # avarage deley for each airline (carrier)
  group_by(carrier) %>%
  summarise(avg_dep_delay = mean(dep_delay, na.rm = TRUE)) %>%

  # sorting
  arrange(desc(avg_dep_delay)) %>%

  # 4. choosing top-5
  head(5)

print(top_carriers_spark)
```

#### **Етап 4: Отримання результатів у R**

-   Завантажте результат у R через `collect()`.\
-   Переконайтеся, що результат — це `data.frame` з 5 рядками.

```{r}
message("top-5 results in R data.frame using collect()...")
top_carriers_r <- top_carriers_spark %>%
  collect()

message("result structure in R:")
print(top_carriers_r)

message(paste0("number of rows in R data.frame: ", nrow(top_carriers_r)))

if (is.data.frame(top_carriers_r) && nrow(top_carriers_r) == 5) {
  message("succesful: got R data.frame with 5 rows")
} else {
  message("fail: 5 rows expected ")
}
```

#### **Етап 5: Моніторинг через веб-інтерфейс**

-   Відкрийте веб-інтерфейс Spark через `spark_web(sc)`.\
-   Перевірте:
    -   чи з’явився ваш датафрейм у вкладці **Storage**\
    -   чи виконався запит у вкладці **Jobs**\
    -   скільки пам’яті використовується (вкладка **Executors**).

```{r}
spark_web(sc)
```

Датафрейм з'явився у вкладці **Storage**

Запит виконався у вкладці **Jobs**

Використання пам'яті - 3.3 MiB / 912.3 MiB

#### **Етап 6: Від’єднання**

-   Коректно від’єднайтеся від кластера через `spark_disconnect(sc)`.

```{r}
message("disconnect from Spark...")
spark_disconnect(sc)
message("disconnect ended. Spark session was closed")

rm(sc, flights_tbl, top_carriers_spark, top_carriers_r)
```

------------------------------------------------------------------------

### 💡 Технічні вимоги

-   Увесь аналіз має бути виконаний **виключно через `sparklyr`**.\
-   **Заборонено використовувати `dplyr` без Spark-бекенду** для великих операцій.\
-   Усі файли завантажуються з папки `data/`.\
-   Код має бути **відтворюваним** та **пам’ять-ефективним** (не використовуйте `collect()` на повній таблиці!).

```{=html}
<hr style="border: 1px solid #ddd; margin: 30px 0 10px 0;">
<footer style="text-align: center; font-size: 0.9em; color: #666; padding: 15px; background: #f9f9f9; border-top: 1px solid #eee; margin-top: 20px;">
  <p><strong>Виконав(ла): Маринченко Валерія Віталіївна</strong> | Група: <strong>КІ-24-1м</strong> | Викладач: Сидоренко В.М.</p>
  <p>Кременчуцький національний університет імені Михайла Остроградського &copy; 2025</p>
</footer>
```
