---
title: "Лабораторна робота №5: Ефективна робота з великими даними за допомогою пакета data.table"
subtitle: "Інженерія даних | КрНУ ім. М. Остроградського"
author: "[Сидоренко Валерій](https://www.linkedin.com/in/valeriy-sydorenko-6782279a/)"
date: last-modified
format:
  html:
    theme: cosmo
    toc: true
    toc-depth: 3
    toc-location: left
    sidebar: left
    collapse-level: 2
    code-fold: true
    code-overflow: wrap
    page-layout: full
    include-in-footer:
        text: |
            <hr>
            <footer style="text-align: center; font-size: 0.9em; color: #666;">
            <p>Виконав(ла): <strong>Маринченко Валерія Віталіївна</strong> | Група: <strong>КІ-24-1м</strong> | Викладач: Сидоренко В.М.</p>
            <p>Кременчуцький національний університет імені Михайла Остроградського &copy; 2025</p>
            </footer>
editor: visual
execute:
  echo: true
  warning: false
  message: false
---

## Мета роботи

Освоїти сучасний інструмент для роботи з великими обсягами даних у R — пакет `data.table`. Навчитися виконувати **швидкі, пам’ять-ефективні операції** над мільйонами рядків: фільтрацію, агрегацію, оновлення, злиття — з використанням **унікального синтаксису `DT[i, j, by]`**. Зрозуміти, чому `data.table` є ключовим інструментом інженера даних при роботі з великими даними.

## Що ви будете вміти після виконання роботи?

✅ Використовувати **синтаксис `DT[i, j, by]`** для фільтрації (`i`), обчислення (`j`) та групування (`by`).\
✅ Виконувати **агрегацію та підсумовування** за групами зі швидкістю, яка перевершує `dplyr` у 10–100 разів.\
✅ Оновлювати дані **на місці (by reference)** без створення копій — що критично для економії пам’яті.\
✅ Виконувати **злиття таблиць (`merge`)** з використанням `on =` або `key`.\
✅ Перетворювати `data.frame` у `data.table` та навпаки без втрати продуктивності.\
✅ Працювати з **великими файлами** (CSV, TSV) напряму через `fread()` — швидше за `vroom` у деяких сценаріях.\
✅ Інтегрувати `data.table` у **функціональні конвеєри**, зберігаючи читабельність та ефективність.

Див. [@datatable2025]

## Вступ

У світі інженерії даних часто доводиться працювати з обсягами, які **перевищують оперативну пам’ять** або містять **мільйони/мільярди рядків**. У таких умовах навіть найелегантніший код на `dplyr` стає повільним і ресурсоємним.

Пакет `data.table` — це **оптимізована альтернатива** для таких завдань. Він поєднує:\
- **Швидкість C-реалізації** (багато операцій виконуються за $O(1)$ або $O(log n))$\
- **Ефективне використання пам’яті** (оновлення на місці, lazy evaluation)\
- **Компактний синтаксис** (`DT[i, j, by]` замість довгих конвеєрів).

На відміну від `dplyr`, який орієнтований на **читабельність**, `data.table` орієнтований на **продуктивність та масштабованість** — саме те, що потрібно інженеру даних.

Ця лабораторна робота знайомить вас із:

-   базовим синтаксисом `data.table`

-   фільтрацією, агрегацією, оновленням

-   злиттям таблиць

-   завантаженням великих файлів через `fread()`.

Ми навчимося **робити те саме, що й у `dplyr`**, але **значно швидше і з меншим споживанням пам’яті** — що є критичним у production-середовищах.

## Синтаксис `DT[i, j, by]`: фільтрація, обчислення та групування

Пакет `data.table` вводить компактний і швидкий синтаксис `DT[i, j, by]`, який об’єднує три ключові операції в одному виразі:

-   **`i`** — умова **фільтрації рядків** (аналог `filter()` у `dplyr`);

-   **`j`** — вираз для **обчислення нових стовпців** або **вибору існуючих** (аналог `select()`/`mutate()`);

-   **`by`** — змінні для **групування** (аналог `group_by()`).

#### 🔹 Приклад 1: Фільтрація (`i`)

Завантажимо дані:

```{r}
library(data.table)

input <- if (file.exists("flights14.csv")) {
  "flights14.csv"
} else {
  "https://raw.githubusercontent.com/Rdatatable/data.table/master/vignettes/flights14.csv"
}
flights <- fread(input)
```

Тепер знайдемо всі рейси авіакомпанії `"AA"` (American Airlines):

```{r}
flights[carrier == "AA"]
```

Це еквівалентно `dplyr::filter(flights, carrier == "AA")`, але виконується **значно швидше**, оскільки `data.table` використовує **індексацію** та **оптимізований C-код**.

#### 🔹 Приклад 2: Обчислення (`j`)

Виберемо лише стовпці `origin`, `dest`, `dep_delay` та обчислимо новий стовпець — **загальну тривалість польоту в хвилинах**:

```{r}
flights[, .(origin, dest, dep_delay, total_time = air_time + dep_delay)]
```

Тут:

-   `.()` — скорочення для `list()`, яке створює новий `data.table`;

-   `total_time` — новий стовпець, обчислений на льоту.

Це замінює комбінацію `select()` + `mutate()` у `dplyr`.

#### 🔹 Приклад 3: Групування (`by`)

Обчислимо **середнє запізнення вильоту** (`dep_delay`) за кожною авіакомпанією:

```{r}
flights[, .(avg_delay = mean(dep_delay, na.rm = TRUE)), by = carrier]
```

Результат — таблиця з двома стовпцями: `carrier` та `avg_delay`.

Можна групувати за **кількома змінними**:

```{r}
flights[, .(avg_delay = mean(dep_delay, na.rm = TRUE)), by = .(carrier, origin)]
```

#### 🔹 Комбінований приклад

Знайдемо **максимальне запізнення прибуття** (`arr_delay`) для кожного аеропорту вильоту (`origin`), але **лише для рейсів з запізненням вильоту \> 60 хв**:

```{r}
flights[dep_delay > 60, .(max_arr_delay = max(arr_delay, na.rm = TRUE)), by = origin]
```

Тут:

-   `i = dep_delay > 60` — фільтрація,

-   `j = .(max_arr_delay = ...)` — агрегація,

-   `by = origin` — групування.

------------------------------------------------------------------------

### ✅ Переваги синтаксису `DT[i, j, by]`:

-   **Компактність**: одна лінійка замість кількох у `dplyr`.

-   **Швидкість**: операції виконуються на C-рівні.

-   **Читабельність**: логіка "фільтруй → обчисли → групуй" відображена прямо в синтаксисі.

-   **Ефективність пам’яті**: немає проміжних копій даних.

------------------------------------------------------------------------

Цей підхід є **основою інженерії даних у `data.table`** і дозволяє обробляти мільйони рядків за долі секунди — саме те, що потрібно в production-середовищі.

## Швидка агрегація за групами

У `data.table` агрегація за групами виконується **значно швидше**, ніж у `dplyr`, завдяки внутрішній оптимізації через **хеш-таблиці** та **векторизовані функції**. Синтаксис залишається компактним: групування задається у третьому аргументі `by`.

#### 🔹 Приклад: середнє запізнення вильоту за авіакомпанією

Тепер обчислимо середнє запізнення вильоту (`dep_delay`) для кожної авіакомпанії (`carrier`):

```{r}
flights[, .(avg_delay = mean(dep_delay, na.rm = TRUE)), by = carrier]
```

Результат — компактна таблиця з двома стовпцями: `carrier` та `avg_delay`.

#### 🔹 Порівняння з `dplyr`

Той самий результат у `dplyr`:

```{r}
library(dplyr)
flights_df <- as.data.frame(flights)
flights_df %>%
  group_by(carrier) %>%
  summarise(avg_delay = mean(dep_delay, na.rm = TRUE))
```

Але `data.table`:

-   **не створює проміжних копій**

-   **виконується в 10–100 разів швидше** на великих даних

-   **використовує менше пам’яті**

#### 🔹 Агрегація за кількома змінними

Можна групувати за декількома змінними:

```{r}
flights[, .(avg_delay = mean(dep_delay, na.rm = TRUE)), by = .(carrier, origin)]
```

Це дасть середнє запізнення для кожної комбінації авіакомпанії та аеропорту вильоту.

#### 🔹 Використання декількох агрегатних функцій

```{r}
flights[, .(
  avg_delay = mean(dep_delay, na.rm = TRUE),
  max_delay = max(dep_delay, na.rm = TRUE),
  n_flights = .N
), by = carrier]
```

Тут:

-   `.N` — вбудована змінна, що містить кількість рядків у групі.

------------------------------------------------------------------------

### ✅ Переваги агрегації в `data.table`:

-   **Швидкість**: оптимізація на рівні C.

-   **Ефективність пам’яті**: немає копіювання даних.

-   **Гнучкість**: підтримка складних агрегатів у одному виразі.

-   **Масштабованість**: працює з мільйонами/мільярдами рядків без проблем.

## Оновлення даних на місці (by reference)

Однією з ключових переваг `data.table` є можливість **оновлювати дані на місці** (in-place), тобто **без створення копій об’єкта**. Це досягається за допомогою оператора `:=`, який працює **by reference** — прямо в пам’яті, без додаткового виділення ресурсів.

Це критично важливо при роботі з великими даними, де кожна копія може займати гігабайти пам’яті.

#### 🔹 Приклад: додавання нового стовпця

Додамо стовпець `speed` (швидкість у милях на годину) до датасету `flights`:

```{r}
# Додаємо новий стовпець НА МІСЦІ
flights[, speed := distance / (air_time / 60)]
```

Після цього:

-   `flights` містить новий стовпець `speed`

-   **не створено новий об’єкт**

-   **пам’ять не збільшилася** пропорційно розміру таблиці.

#### 🔹 Порівняння з `dplyr`

У `dplyr` той самий результат вимагає створення нового об’єкта:

```{r}
flights_df <- as.data.frame(flights)
flights_df <- flights_df %>% mutate(speed = distance / (air_time / 60))
```

Тут:

-   створюється нова копія `flights_df`,

-   стара версія залишається в пам’яті, доки не буде зібрана збирачем сміття,

-   витрачається час на копіювання мільйонів значень.

#### 🔹 Оновлення існуючого стовпця

Можна також **оновлювати існуючі стовпці**:

```{r}
# Замінимо від’ємні запізнення на 0
flights[dep_delay < 0, dep_delay := 0]
```

Це — **умовне оновлення на місці**, яке не створює проміжних структур.

#### 🔹 Видалення стовпців

Видалення стовпців також відбувається на місці:

```{r}
flights[, c("hour") := NULL]
```

------------------------------------------------------------------------

### ✅ Переваги оновлення на місці:

-   **Економія пам’яті**: немає дублювання даних.

-   **Швидкість**: операції виконуються миттєво, навіть на мільйонах рядків.

-   **Масштабованість**: дозволяє працювати з даними, що перевищують RAM.

-   **Чистота коду**: немає потреби у присвоєнні (`<-`) після кожної операції.

## Злиття таблиць через `merge()` та ключі

У реальних ETL-процесах дані часто розподілені між кількома таблицями (наприклад, інформація про рейси, авіакомпанії, літаки, погоду). Для їх об’єднання `data.table` надає **ефективні механізми злиття**, які працюють швидше за аналоги в `dplyr`.

#### 🔹 Два підходи до злиття:

1.  **Через аргумент `on =`** — не вимагає попереднього сортування:

    ```{r}
    # Приклад: додаємо назву авіакомпанії до рейсів
    airlines <- data.table(carrier = c("AA", "UA", "DL"), 
                           name = c("American", "United", "Delta"))
    setkey(airlines, carrier)  # необов’язково, але прискорює

    flights[airlines, on = "carrier", name := i.name]
    ```

    Тут `i.name` — це стовпець `name` з таблиці `airlines` (префікс `i.` позначає "іншу" таблицю).

2.  **Через ключі (`setkey()`)** — для максимальної швидкості:

    ```{r}
    setkey(flights, carrier)
    setkey(airlines, carrier)
    merged <- flights[airlines]
    ```

    Після встановлення ключа злиття відбувається за **бінарним пошуком** ($O(log n)$), що критично для великих даних.

#### 🔹 Типи злиття:

-   **`X[Y]`** — еквівалент `left_join` у `dplyr` (зберігає всі рядки з `X`).

-   **`Y[X]`** — зберігає всі рядки з `Y`.

-   Для **внутрішнього злиття** використовуйте `nomatch = NULL`:

    ```{r}
    flights[airlines, nomatch = NULL]
    ```

#### 🔹 Переваги злиття в `data.table`:

-   **Швидкість**: використання індексів та бінарного пошуку.

-   **Ефективність пам’яті**: немає створення проміжних копій при оновленні на місці.

-   **Гнучкість**: підтримка умовних злиттів (наприклад, `on = .(carrier, origin)`).

## Перетворення між `data.frame` та `data.table`

Пакет `data.table` повністю сумісний з базовим класом `data.frame`, що дозволяє легко інтегрувати його в існуючі проєкти без повного переписування коду. Ключові функції для перетворення:

-   **`setDT()`** — перетворює `data.frame` на `data.table` **на місці** (без копіювання).

-   **`setDF()`** — навпаки, перетворює `data.table` назад у `data.frame` **на місці**.

-   **`as.data.table()`** — створює **новий об’єкт** `data.table` (аналог `as.data.frame()`).

#### 🔹 Приклад: перетворення `data.frame` → `data.table`

```{r}
library(data.table)

# Завантажуємо дані як data.frame (наприклад, через read.csv)
flights_df <- read.csv("data/flights14.csv")

# Перетворюємо НА МІСЦІ
setDT(flights_df)

# Тепер flights_df — це data.table
class(flights_df)  # "data.table" "data.frame"
```

> 💡 **Перевага `setDT()`**: не створює копії, тому пам’ять не подвоюється — критично для великих даних.

#### 🔹 Приклад: перетворення `data.table` → `data.frame`

```{r}
# Повертаємо до data.frame (наприклад, для сумісності з ggplot2)
setDF(flights_df)
class(flights_df)  # "data.frame"
```

#### 🔹 Коли це корисно?

-   Ви отримали дані через `read.csv()` або `vroom()` → перетворюєте на `data.table` для швидкої обробки.

-   Після обробки вам потрібно передати дані в пакет, що не підтримує `data.table` (наприклад, деякі моделі) → перетворюєте назад.

## Швидке завантаження великих файлів через `fread()`

Функція `fread()` — це один із найшвидших інструментів у R для читання текстових файлів (CSV, TSV, інші роздільники). Вона є частиною пакета `data.table` і призначена для **масштабованого завантаження даних**, навіть коли файли мають **гігабайти**.

#### 🔹 Ключові переваги `fread()`:

-   **Автоматичне визначення**: роздільника, заголовків, типів даних.

-   **Підтримка URL**: можна читати файли прямо з GitHub, S3 тощо.

-   **Часткове читання**: завантажити лише перші `n` рядків (`nrows`), пропустити перші `skip` рядків.

-   **Підтримка стиснених файлів**: `.csv.gz`, `.csv.bz2` без попереднього розпакування.

-   **Швидкість**: часто перевершує `vroom` у складних сценаріях (наприклад, коли є багато `NA`, нестандартні роздільники).

#### 🔹 Приклад: завантаження даних про рейси

```{r}
library(data.table)

# Завантаження з локального файлу або з GitHub
input <- if (file.exists("flights14.csv")) {
  "flights14.csv"
} else {
  "https://raw.githubusercontent.com/Rdatatable/data.table/master/vignettes/flights14.csv"
}

flights <- fread(input)
```

Цей код:

-   автоматично визначить, що це CSV з заголовком,

-   правильно визначить типи (`integer`, `character`, тощо),

-   завантажить 253 316 рядків за **долі секунди**.

#### 🔹 Порівняння з `read.csv()` та `vroom()`

-   `read.csv()` — повільний, створює `data.frame`, вимагає ручного вказування параметрів.

-   `vroom()` — швидкий, але іноді менш надійний при складних структурах.

-   `fread()` — **найбільш надійний і швидкий** для ETL-процесів у production.

#### 🔹 Додаткові можливості

```{r}
# Завантажити лише перші 1000 рядків
fread(input, nrows = 1000)

# Пропустити перші 100 рядків
fread(input, skip = 100)

# Вказати роздільник явно (якщо автоматичне визначення не спрацювало)
fread(input, sep = "\t")
```

Це робить `fread()` **ідеальним інструментом для першого етапу ETL-конвеєра** — коли потрібно швидко і надійно отримати дані для подальшої обробки.

## Інтеграція `data.table` у функціональні конвеєри

Хоча `data.table` не використовує оператор `%>%` за замовчуванням (через свою власну оптимізацію через `[...]`), його можна легко інтегрувати в **функціональні конвеєри**, зберігаючи як **читабельність**, так і **продуктивність**.

#### 🔹 Приклад: ланцюжок операцій без `%>%`

```{r}
# Обчислити середнє запізнення вильоту за авіакомпанією для рейсів з JFK
result <- flights[origin == "JFK", .(avg_delay = mean(dep_delay, na.rm = TRUE)), by = carrier]
```

Цей код вже є **компактним і швидким**, але іноді бажано поєднати `data.table` з іншими пакетами (`ggplot2`, `purrr`, тощо).

#### 🔹 Приклад: поєднання з `%>%` (якщо потрібно)

```{r}
library(dplyr) # для %>% (хоча технічно він з magrittr)

flights %>%
  .[origin == "JFK"] %>%
  .[, .(avg_delay = mean(dep_delay, na.rm = TRUE)), by = carrier] %>%
  .[order(-avg_delay)]
```

Тут `.` позначає поточний об’єкт у конвеєрі. Це дозволяє використовувати `%>%` разом із синтаксисом `data.table`.

#### 🔹 Приклад: передача результату в `ggplot2`

```{r}
library(ggplot2)

flights[origin == "JFK", .(avg_delay = mean(dep_delay, na.rm = TRUE)), by = carrier] %>%
  ggplot(aes(x = reorder(carrier, avg_delay), y = avg_delay)) +
  geom_col() +
  coord_flip() +
  labs(title = "Середнє запізнення вильоту з JFK за авіакомпанією")
```

#### 🔹 Коли варто уникати `%>%`?

-   Коли виконується **багато послідовних операцій `data.table`** — краще використовувати **ланцюжки через `[...]`** або **проміжні змінні**, щоб не втрачати переваги оптимізації.

-   Коли важлива **максимальна швидкість** — кожен `%>%` додає накладні витрати.

#### 🔹 Баланс: читабельність vs продуктивність

-   Для **інтерактивного аналізу** — можна використовувати `%>%` для зручності.

-   Для **production-коду** — краще писати чистий `data.table` без `%>%`.

Ця гнучкість робить `data.table` **ідеальним інструментом для інженера даних**, який працює в гетерогенному середовищі, але потребує продуктивності на ключових етапах ETL-конвеєра.

## Робоче завдання

-   Виконати [Індивідуальне завдання](#варіанти-індивідуальних-завдань)
-   Код розмістити нижче:

```{r}

```

### Варіанти індивідуальних завдань {#варіанти-індивідуальних-завдань}

::: callout-note
*Варіанти вибираються по колу, відштовхуючись від номера студента у списку групи.*
:::

## Варіант 1

### **Тема: Аналіз ефективності авіаперевезень за 2014 рік**

Ви отримали **один великий файл** `flights14.csv` (253 316 рядків), який містить дані про всі рейси, що вилітали з аеропортів Нью-Йорка у 2014 році (дані з `nycflights14`). Також у вас є **довідник авіакомпаній** `airlines.csv` з повними назвами перевізників.

Ваше завдання — провести **повний аналіз продуктивності авіакомпаній** виключно за допомогою `data.table`.

------------------------------------------------------------------------

### 📌 Завдання

#### **Етап 1: Завантаження даних**

-   Завантажте `flights14.csv` через `fread()`.
-   Завантажте `airlines.csv` через `fread()`.
-   Переконайтеся, що обидва об’єкти є `data.table`.

```{r}
flights <- fread("data/flights14.csv")
print(class(flights))

airlines <- data.table(
  carrier = c("9E", "AA", "AS", "B6", "DL", "EV", "F9", "FL", "HA", "MQ", "OO", "UA", "US", "VX", "WN", "YV"),
  name = c("Endeavor Air Inc.", "American Airlines Inc.", "Alaska Airlines Inc.", "JetBlue Airways", "Delta Air Lines Inc.", "ExpressJet Airlines Inc.", "Frontier Airlines Inc.", "AirTran Airways Corp.", "Hawaiian Airlines Inc.", "Envoy Air", "SkyWest Airlines Inc.", "United Air Lines Inc.", "US Airways Inc.", "Virgin America", "Southwest Airlines Co.", "Mesa Airlines Inc.")
)
print("loaded airlines:")
print(class(airlines))
```

#### **Етап 2: Підготовка даних**

-   Додайте стовпець `total_delay = dep_delay + arr_delay` **на місці** через `:=`.
-   Замініть від’ємні значення `total_delay` на 0 (рейс вчасно).
-   Видаліть стовпці `year`, `month`, `day` **на місці**.

```{r}
flights[, total_delay := dep_delay + arr_delay]

flights[total_delay < 0, total_delay := 0]

flights[, c("year", "month", "day") := NULL]

print("Перші 5 рядків після підготовки:")
print(head(flights))
```

#### **Етап 3: Агрегація за авіакомпаніями**

-   Обчисліть для кожної авіакомпанії (`carrier`):
    -   кількість рейсів (`.N`),
    -   середнє `total_delay`,
    -   частку рейсів з `total_delay > 60` хв.
-   Використовуйте `by = carrier`.
-   Відсортуйте результат за спаданням середнього запізнення через `keyby`.

```{r}
carrier_performance <- flights[, .(
  n_flights = .N,
  avg_total_delay = mean(total_delay, na.rm = TRUE),
  # piece of deleyed reises
  delay_fraction = sum(total_delay > 60, na.rm = TRUE) / .N
), by = carrier]

setorder(carrier_performance, -avg_total_delay)

print("Agregation:")
print(carrier_performance)
```

#### **Етап 4: Злиття з довідником**

-   Об’єднайте результат з `airlines` через `on = "carrier"`, щоб додати повну назву авіакомпанії.
-   Збережіть у змінну `carrier_performance`.

```{r}
setkey(airlines, carrier)

carrier_performance[airlines, name := i.name, on = "carrier"]

print("result after join:")
print(carrier_performance)
```

#### **Етап 5: Аналіз за аеропортами**

-   Для кожного аеропорту вильоту (`origin`) обчисліть:
    -   середнє запізнення вильоту (`dep_delay`),
    -   кількість унікальних авіакомпаній.
-   Використовуйте `.SD` та `.SDcols`, якщо потрібно.

```{r}
# avarage of of deley
airport_analysis <- flights[, .(
  avg_dep_delay = mean(dep_delay, na.rm = TRUE),
  # uniqueN() - fast data.table function of uniqe meanings
  n_unique_carriers = uniqueN(carrier)
), by = origin]

setorder(airport_analysis, -avg_dep_delay)

print("analize of airports (from the biggest deley):")
print(airport_analysis)
```

#### **Етап 6: Візуалізація (опціонально)**

-   Перетворіть `carrier_performance` на `data.frame` через `setDF()`.
-   Побудуйте графік середнього запізнення за авіакомпаніями (через `ggplot2`).

```{r}
library(ggplot2)

# change carrier_performance to data.frame
setDF(carrier_performance)

# graphic build
ggplot(carrier_performance, 
       aes(x = reorder(name, avg_total_delay), 
           y = avg_total_delay, 
           fill = delay_fraction)) +
  geom_col(color = "black", alpha = 0.8) +
  # exchange coordinates
  coord_flip() +
  scale_fill_gradient(low = "#b2e067", high = "#e03b3b", name = "part of reises\n(deley > 60 min)") +
  labs(
    title = "average of deley (2014)",
    x = "airlaines",
    y = "avarage deley (min)"
  ) +
  theme_minimal(base_size = 12) +
  theme(
    plot.title = element_text(face = "bold", hjust = 0.5),
    plot.subtitle = element_text(hjust = 0.5),
    axis.text.y = element_text(face = "bold")
  )
```

------------------------------------------------------------------------

### 💡 Технічні вимоги

-   Увесь аналіз має бути виконаний **виключно через `data.table`**.
-   **Заборонено використовувати `dplyr`, `tidyr`, `%>%`** для маніпуляцій з даними.
-   Усі файли завантажуються з папки `data/`.
-   Конвеєр має бути **відтворюваним** та **пам’ять-ефективним**.

```{=html}
<hr style="border: 1px solid #ddd; margin: 30px 0 10px 0;">
<footer style="text-align: center; font-size: 0.9em; color: #666; padding: 15px; background: #f9f9f9; border-top: 1px solid #eee; margin-top: 20px;">
  <p><strong>Виконав(ла): Маринченко Валерія Віталіївна</strong> | Група: <strong>КІ-24-1м</strong> | Викладач: Сидоренко В.М.</p>
  <p>Кременчуцький національний університет імені Михайла Остроградського &copy; 2025</p>
</footer>
```
