---
title: "Лабораторна робота №4: Оптимізація коду в R — від циклів до функціонального програмування"
subtitle: "Інженерія даних | КрНУ ім. М. Остроградського"
author: "[Сидоренко Валерій](https://www.linkedin.com/in/valeriy-sydorenko-6782279a/)"
date: last-modified
format:
  html:
    theme: cosmo
    toc: true
    toc-depth: 3
    toc-location: left
    sidebar: left
    collapse-level: 2
    code-fold: true
    code-overflow: wrap
    page-layout: full
    include-in-footer:
    text: |
      <hr>
      <footer style="text-align: center; font-size: 0.9em; color: #666;">
        <p>Виконав(ла): <strong>Маринченко Валерія Віталіївна</strong> | Група: <strong>КІ-24-1м</strong> | Викладач: Сидоренко В.М.</p>
        <p>Кременчуцький національний університет імені Михайла Остроградського &copy; 2025</p>
      </footer>
editor: visual
execute:
  echo: true
  warning: false
  message: false
---

## Мета роботи

Освоїти сучасні підходи до оптимізації коду в R, зокрема:\
- заміну імперативних циклів (`for`, `while`, `repeat`) на **функціонали** (`lapply`, `sapply`, `vapply`, `mapply`);\
- використання **векторизованих операцій** (`rowSums`, `colMeans`, `apply`);\
- застосування конструкцій обробки помилок (`try`, `tryCatch`) для стійкості конвеєрів.\
Навчитися писати **ефективний, читабельний і масштабований код** у рамках функціональної парадигми програмування.

## Що ви будете вміти після виконання роботи?

-   Використовувати **циклічні конструкції** (`for`, `while`, `repeat`) для базових ітерацій, але розуміти їхні обмеження.\
-   Замінювати цикли на **функціонали сімейства `apply`** для підвищення продуктивності та читабельності.\
-   Застосовувати **векторизовані функції** (`rowSums`, `colMeans`) для швидкої обробки таблиць.\
-   Використовувати **`lapply`/`sapply`/`vapply`** для обробки списків, файлів, колекцій датафреймів.\
-   Застосовувати **`mapply`** для паралельної обробки кількох векторів.\
-   Інтегрувати **обробку помилок** (`tryCatch`) у конвеєри для забезпечення їхньої надійності при роботі з неоднорідними даними.\
-   Дотримуватися **функціонального стилю програмування**, уникати побічних ефектів і глобальних змінних.

------------------------------------------------------------------------

## Вступ

У R існує два світи програмування: **імперативний** (циклічний, покроковий) і **функціональний** (декларативний, заснований на перетвореннях). Хоча цикли `for` і `while` знайомі більшості програмістів, вони часто призводять до **повільного, громіздкого та важкого для підтримки коду**, особливо при роботі з великими обсягами даних.

Сучасна інженерія даних у R ґрунтується на **функціональній парадигмі**, де: - дані перетворюються за допомогою **чистих функцій** без побічних ефектів; - ітерації реалізуються через **функціонали** (`*apply`, `purrr::map`); - обробка помилок інтегрована в конвеєр за допомогою `tryCatch`.

Ця лабораторна робота знайомить вас із:

1.  **Базовими циклами** — як вони працюють і чому їх варто уникати в production-коді.

2.  **Функціоналами** — як `lapply` і `vapply` роблять код швидшим і безпечнішим.

3.  **Векторизацією** — як вбудовані функції (`rowSums`, `colMeans`) працюють на C-рівні.

Ви також навчитеся **автоматизувати завантаження декількох файлів**, **агрегувати результати** та **безпечно обробляти винятки** — все це є критичними навичками для інженера даних.

## Цикли в базовому синтаксисі R: `for`, `while` та `repeat`

У мові R існують три основні конструкції циклів, які дозволяють багаторазово виконувати блок коду:

-   **`for`** — виконується для кожного елемента у заданій колекції (векторі, списку, стовпці таблиці). Ідеально підходить для відомої кількості ітерацій.
-   **`while`** — повторює виконання, доки задана умова залишається істинною (`TRUE`). Використовується, коли кількість ітерацій заздалегідь невідома.
-   **`repeat`** — створює нескінченний цикл, який переривається лише за допомогою оператора `break`. Корисний у сценаріях, де умова виходу визначається всередині тіла циклу.

Хоча ці конструкції знайомі програмістам з інших мов, у R вони часто призводять до **неоптимального, повільного коду**, особливо при роботі з великими обсягами даних. Це пов’язано з тим, що R — векторизована мова, і багато операцій можна виконувати **без явних циклів**, використовуючи функціонали (`lapply`, `map`) або векторизовані функції (`rowSums`, `ifelse` тощо).

Тому цикли в R варто використовувати **лише тоді, коли немає альтернативи**, а в інших випадках — віддавати перевагу функціональному підходу, який забезпечує кращу продуктивність, читабельність і масштабованість коду.

### Робоче завдання 1

Опрацювати [частину 1.](lab4_DE_2022_part1.R)

## Функції сімейства `apply`: функціональна альтернатива циклам

У мові R замість імперативних циклів (`for`, `while`) рекомендується використовувати **функціонали** — функції, які приймають іншу функцію як аргумент і застосовують її до елементів даних. Це не лише робить код **коротшим і читабельнішим**, а й значно **підвищує його продуктивність**, оскільки багато функціоналів реалізовані на рівні C.

Основні функції сімейства `apply`:

-   **`lapply()`** — застосовує функцію до кожного елемента списку або вектора і **завжди повертає список**. Ідеальна для обробки колекцій датафреймів, файлів, моделей тощо.
-   **`sapply()`** — спрощена версія `lapply()`, яка намагається **спростити результат** до вектора або матриці (якщо це можливо).
-   **`vapply()`** — безпечна альтернатива `sapply()`, де ви **вказуєте очікуваний тип результату** (`FUN.VALUE`). Це запобігає неочікуваним помилкам і прискорює виконання.
-   **`mapply()`** — узагальнення `sapply()` для **паралельної обробки кількох векторів** (аналог `map2()` або `pmap()` з `purrr`).
-   **`apply()`** — застосовує функцію до **рядків (1) або стовпців (2)** матриці чи датафрейма. Корисна для агрегації, але часто може бути замінена на векторизовані функції (`rowSums()`, `colMeans()`), які ще швидші.

Функціонали особливо ефективні в поєднанні з **конвеєрами (`%>%`)** та **анонімними функціями**, що дозволяє будувати компактні, виразні та легко підтримувані ETL-процеси. Наприклад, завантаження та об’єднання кількох CSV-файлів зводиться до двох рядків:

``` r
file_paths <- list.files("data", pattern = "\\.csv$", full.names = TRUE)
all_data <- lapply(file_paths, read.csv) %>% bind_rows()
```

Цей підхід не лише замінює цикл, а й усуває потребу в проміжних змінних та ручному управлінні пам’яттю.

Отже, **функціональне програмування — це стандарт сучасної інженерії даних у R**, і володіння сімейством `apply` є обов’язковою компетенцією для будь-якого Data Engineer.

### Робоче завдання 2

Опрацювати [чаастину 2](lab4_DE_2022_part2.R)

## Обробка помилок у функціональному стилі: `tryCatch()` з `lapply()`

У реальних ETL-процесах дані часто містять аномалії: пошкоджені файли, недоступні URL, неочікувані типи даних. Якщо використовувати цикл `for` без обробки помилок, **вся програма зупиниться на першій помилці**. Це неприйнятно в інженерії даних, де важлива **стійкість конвеєра**.

Замість цього ми вбудовуємо обробку помилок **безпосередньо в функціонал**, використовуючи `tryCatch()` разом з `lapply()` або `map()`:

``` r
# Безпечна функція для читання файлу
safe_read_csv <- function(path) {
  tryCatch(
    read.csv(path, sep = "\t"),
    error = function(e) {
      message("❗ Помилка у файлі ", path, ": ", e$message)
      # Повертаємо порожній tibble тієї ж структури (або просто NULL)
      tibble(.rows = 0)
    }
  )
}

# Завантаження всіх файлів, навіть якщо деякі пошкоджені
file_paths <- list.files("data", pattern = "\\.csv$", full.names = TRUE)
all_data <- lapply(file_paths, safe_read_csv) %>% bind_rows()
```

Цей підхід має кілька переваг:

-   **Конвеєр не переривається** — обробка продовжується для всіх файлів.

-   **Помилки логуються** — ви знаєте, що пішло не так.

-   **Результат залишається tidy** — порожні таблиці не порушують структуру.

-   **Функція чиста** — не має побічних ефектів, легко тестується.

> 💡 **Порада**: у production-коді замість `message()` часто використовують логування через пакет `logger` або запис у файл, але для навчальних цілей `message()` достатньо.

Таким чином, **`tryCatch()` у поєднанні з функціоналами** — це стандарт сучасної інженерії даних у R, який забезпечує надійність, читабельність і масштабованість коду.

## Робоче завдання

-   Виконати [Індивідуальне завдання](#варіанти-індивідуальних-завдань)

## Варіант 1

### **Тема: Аналіз якості даних у папці з щомісячними звітами**

Ви отримали папку `monthly_reports/`, яка містить **12 CSV-файлів** (`jan.csv`, `feb.csv`, ..., `dec.csv`) зі звітами про продажі. Однак деякі файли можуть бути: - пошкодженими (неправильний формат, відсутні стовпці), - порожніми, - містити некоректні значення (негативні ціни, `NA` у ключових полях).

Ваше завдання — побудувати **надійний, оптимізований ETL-конвеєр** у функціональному стилі.

------------------------------------------------------------------------

### Структура даних

Кожен файл має стовпці:\
`product_id`, `region`, `units_sold`, `price_per_unit`, `discount_percent`

------------------------------------------------------------------------

```{r setup, include=FALSE}
#install.packages("knitr")
knitr::opts_chunk$set(echo = TRUE, message = TRUE)
```

```{r}
library(dplyr)
library(readr)
library(purrr)
library(tidyr)

# Очікувані назви стовпців
EXPECTED_COLS <- c("product_id", "region", "units_sold", "price_per_unit", "discount_percent")
```

### Завдання

### **Етап 1: Безпечне завантаження файлів**

-   Створіть функцію `safe_read_report(path)`, яка:
    -   використовує `tryCatch()` для перехоплення помилок при читанні;
    -   у разі помилки — виводить повідомлення через `message()` і повертає **порожній tibble** з правильними стовпцями;
    -   перевіряє наявність усіх 5 стовпців; якщо чогось не вистачає — повертає порожній tibble.
-   Використовуйте `list.files()` + `lapply()` (або `map()`) для завантаження всіх файлів.
-   Об’єднайте результат у єдину таблицю `all_sales`.

```{r}
# Очікувані типи стовпців
EXPECTED_COL_TYPES <- cols(
  product_id = col_character(), 
  region = col_character(), 
  units_sold = col_double(), # Обов'язково вказуємо число
  price_per_unit = col_double(), 
  discount_percent = col_double()
)

safe_read_report <- function(path) {
  # Порожній DF для повернення при помилці/невдачі
  empty_df <- tibble(
    product_id = character(), region = character(), units_sold = double(), 
    price_per_unit = double(), discount_percent = double()
  )
  file_name <- basename(path)
  
  df <- tryCatch({
    # !!! ВИПРАВЛЕНО: Примусово вказуємо типи стовпців !!!
    d <- readr::read_csv(path, col_types = EXPECTED_COL_TYPES, show_col_types = FALSE)
    
    # Перевірка наявності всіх стовпців (після читання)
    if (!all(names(EXPECTED_COL_TYPES$cols) %in% names(d))) {
      message(sprintf("%s відсутні ключові стовпці.", file_name))
      return(empty_df)
    }
    
    return(d)
    
  }, error = function(e) {
    # Помилка читання або некоректний формат
    message(sprintf("помилка читання файлу: %s. %s", file_name, e$message))
    return(empty_df)
  })
  
  return(df)
}
# Перезавантажуємо дані з виправленою функцією
all_sales_list_fixed <- file_info %>%
  mutate(data = map(path, safe_read_report))

# Об'єднання, яке тепер повинно пройти без помилок типів
all_sales_fixed <- all_sales_list_fixed %>%
  mutate(month = gsub("\\.csv", "", file_name)) %>%
  unnest(data) %>%
  select(-path, -file_name) 

cat("\nЗавантаження та об'єднання завершено з виправленням типів. Перші рядки all_sales_fixed:\n")
print(head(all_sales_fixed))

all_file_paths <- list.files("data/monthly_reports", full.names = TRUE, pattern = "\\.csv$")

file_info <- tibble(
  path = all_file_paths,
  file_name = basename(all_file_paths)
)

all_sales_list <- file_info %>%
  mutate(
    data = map(path, safe_read_report)
  )

all_sales <- all_sales_list %>%
  mutate(month = gsub("\\.csv", "", file_name)) %>%
  unnest(data) %>%
  select(-path, -file_name) 

cat("\nЗавантаження та об'єднання завершено. Перші рядки all_sales:\n")
print(head(all_sales))

```

### **Етап 2: Оптимізована обробка даних**

-   Додайте стовпець `month` на основі імені файлу (наприклад, `"jan"` → `"2024-01"`).
-   Розрахуйте `revenue = units_sold * price_per_unit * (1 - discount_percent / 100)`.
-   Використовуйте **векторизовані операції**, а не цикли.
-   Для кожного місяця обчисліть:
    -   загальний дохід (`total_revenue`),
    -   середню ціну (`avg_price`),
    -   кількість унікальних продуктів (`n_products`).

> 💡 Використовуйте `group_by()` + `summarise()` — не `for`!

```{r}
aggregated_sales <- all_sales %>%
  mutate(
    month_num = match(month, months),
    month_formatted = paste0("2024-", sprintf("%02d", month_num)),
    .before = month
  ) %>%
  select(-month, -month_num) %>%
  rename(month = month_formatted) %>%
  # видалення некоректних значень
  filter(price_per_unit >= 0, units_sold >= 0) %>%
  # розрахунок доходу
  mutate(
    revenue = units_sold * price_per_unit * (1 - discount_percent / 100)
  ) %>%
  # агрегація за місяцем
  group_by(month) %>%
  summarise(
    total_revenue = sum(revenue, na.rm = TRUE),
    avg_price_weighted = sum(price_per_unit * units_sold, na.rm = TRUE) / sum(units_sold, na.rm = TRUE),
    n_products = n_distinct(product_id, na.rm = TRUE),
    .groups = "drop"
  )

cat("\nАгреговані результати:\n")
print(aggregated_sales)
```

### **Етап 3: Аналіз якості даних**

-   Визначте, **скільки файлів було пошкоджено** (порівняйте очікувану кількість файлів із реально завантаженими).
-   Для кожного місяця обчисліть **частку рядків з `NA`** у будь-якому стовпці.
-   Використовуйте `colSums(is.na(...))` — не цикли!

```{r}
# Кількість очікуваних файлів
expected_files <- length(months)

# Кількість завантажених файлів (де DataFrame не є порожнім)
loaded_files_count <- all_sales_list %>%
  # Перевіряємо, які Data Frames не є порожніми
  mutate(is_empty = map_lgl(data, ~ nrow(.x) == 0)) %>%
  summarise(
    success_count = sum(!is_empty),
    failure_count = sum(is_empty)
  )

cat(sprintf("\n--- Аналіз якості завантаження ---\n"))
cat(sprintf("Очікувана кількість файлів: %d\n", expected_files))
cat(sprintf("Кількість успішно завантажених файлів: %d\n", loaded_files_count$success_count))
cat(sprintf("Кількість пошкоджених/порожніх файлів: %d\n", loaded_files_count$failure_count))

na_analysis <- all_sales %>%
  group_by(month) %>%
  # Розраховуємо кількість NA в кожному стовпці для кожної групи
  summarise(
    total_rows = n(),
    # Векторизована операція для підрахунку NA по всіх стовпцях
    n_na_rows = sum(rowSums(is.na(select(cur_data(), everything()))) > 0),
    .groups = "drop"
  ) %>%
  mutate(
    # Частка рядків, що містять хоча б одне NA
    na_row_proportion = n_na_rows / total_rows
  )

cat("\nЧастка рядків з NA (за місяцем):\n")
print(na_analysis)
```

#### **Етап 4: Порівняння підходів (на прикладі)**

-   Напишіть **один і той самий розрахунок** двома способами:
    1.  За допомогою `for`-циклу (для демонстрації).
    2.  За допомогою `vapply()` або `sapply()`.
-   Порівняйте швидкість за допомогою `system.time()` (не обов’язково в звіті, але для розуміння).

```{r}
# Середня units_sold за місяць
data_for_comparison <- all_sales %>% 
  mutate(month_id = match(month, months)) %>%
  select(month_id, units_sold)

months_unique <- unique(data_for_comparison$month_id)

# --------------------
# 1. За допомогою for-циклу
# --------------------
time_for_loop <- system.time({
  results_for <- list()
  for (m_id in months_unique) {
    avg_u <- mean(data_for_comparison$units_sold[data_for_comparison$month_id == m_id], na.rm = TRUE)
    results_for[[as.character(m_id)]] <- avg_u
  }
})

# --------------------
# 2. За допомогою sapply (Функціональний підхід)
# --------------------
time_sapply <- system.time({
  results_sapply <- sapply(months_unique, function(m_id) {
    mean(data_for_comparison$units_sold[data_for_comparison$month_id == m_id], na.rm = TRUE)
  })
})

cat("\n--- Порівняння швидкості обчислень ---\n")
cat("Результати (перші 5): \n")
cat("For-цикл: ", paste(round(head(unlist(results_for)), 2), collapse = ", "), "\n")
cat("sapply:   ", paste(round(head(results_sapply), 2), collapse = ", "), "\n")
cat("\nЧас виконання:\n")
print(tibble(
  Method = c("for-цикл", "sapply"),
  Time = c(time_for_loop["elapsed"], time_sapply["elapsed"])
))

```

На великих даних, функціональні/векторизовані підходи (sapply, map, dplyr) зазвичай значно швидші за явні for-цикли.

### Технічні вимоги

-   Увесь код має бути написаний у **функціональному стилі**.
-   **Заборонено використовувати `for`, `while`, `repeat`** у основному рішенні (лише для порівняння в Етапі 4).
-   Усі файли завантажуються з папки `data/monthly_reports/`.
-   Конвеєр має бути **відтворюваним** і **стійким до помилок**.

```{=html}
<hr style="border: 1px solid #ddd; margin: 30px 0 10px 0;">
<footer style="text-align: center; font-size: 0.9em; color: #666; padding: 15px; background: #f9f9f9; border-top: 1px solid #eee; margin-top: 20px;">
  <p><strong>Виконав(ла): Ваше ПІБ</strong> | Група: <strong>Ваша група</strong> | Викладач: Сидоренко В.М.</p>
  <p>Кременчуцький національний університет імені Михайла Остроградського &copy; 2025</p>
</footer>
```
